行　政　法　院　判　決　　　　　　　　　　　　　　　八十八年度判字第三○號
　　再 審原 告　甲○○
　　再 審被 告　臺北市政府工務局
右當事人間因違章建築事件，再審原告對本院中華民國八十七年五月二十一日八十七
年度判字第九二七號判決提起再審之訴。本院判決如左︰
　　主  文
再審之訴及附帶損害賠償之請求均駁回。
　　事  實
緣坐落台北市○○區○○段二六－九地號市有土地上，石棉瓦、鐵架造，高約三．七
公尺，面積約九十一平方公尺之建物，前經再審被告查報係屬未經申請許可之違章建
築，乃以七十六年六月二十二日北市工建字第四一四六二號函通知再審原告自行拆除
，否則派工強制執行拆除，惟當時並未執行拆除。嗣於八十六年間為配合收回市有土
地政策，再審被告以八十六年一月八日北市工建字第八六三○○一八三○○號書函通
知再審原告將於近期內執行拆除，並於八十六年三月十二日強制執行拆除完畢。再審
原告不服，提起訴願、再訴願，遞遭決定駁回，乃循序提起行政訴訟，經本院以八十
七年度判字九二七號判決（以下簡稱原判決）駁回在案。再審原告遂以原判決有行政
訴訟法第二十八條第一款適用法規顯有錯誤之再審事由提起再審之訴，茲摘兩造訴
辯意旨於次：
再審原告起訴意旨及補充理由略謂︰一、再審原告因違章建築事件提起行政訴訟，認
原判決適用法規顯有錯誤，爰提起再審之訴。二、再審被告濫借公權力，便宜行事，
以違章建築之理由強行拆除原屬民事訴訟規範之私權爭執標的物。所拆除之房舍乃舊
有建築，而再審原告從未收到查報通知拆除之公文，以再審原告戶籍證明居住十餘年
之事實，竟因相對人為政府機關而結果有所不同，未得司法之審理保障，實難令民心
折服。本案並非單純之違章建築拆除事件，台北市地政處要求拆屋還地必應循司法途
徑審理公決，不應以假公權力之便宜行事而任意踐踏法律。三、所查報之建築既於十
餘年間未執行拆除，依行政公平原則既屬老舊之建築，且該建築有私權之爭執，而且
爭執機關為同屬轄下之機關，是無論何種因由要求拆屋還地，即屬司法管理之範疇。
再審被告逾越法律的程序正當性「自行其是」的濫用公權力，在未查明再審原告有否
違法之新事實，亦未理會再審原告當時之權益事實，即予強行拆除，已表現出再審被
告未依法行政及「權利的傲慢」的心態、傷害司法的公信力。若因佔有公家之土地，
得依民法「時效取得」之適用後，地方政府機關即認定該占有地上物為違建而據予拆
除，則司法院釋字二九一號解釋豈非具文無從適用。四、綜上結論，本案再審被告之
行政處分是屬違法濫權，請判決撤銷，並應賠償再審原告新台幣（下同）三百五十萬
元之財產損失，用保市民百姓於司法保障之應有權利等語。
再審被告答辯意旨略謂︰本件系爭房屋經再審被告於七十六年六月二十二日依法查報
為未經申請許可自建築之違章建築，至再審原告所稱伊在該地上居住二十餘年，業
因時效取得地上權，且辦堙地上權登記中，此項得否依民法相關規定請求登記為地上
權人，固屬私權爭執問題，惟即使有地上權人，亦不能隨意未經申請許可自建造房
屋，再審被告認系爭房屋屬違建而予拆除，原係基於行政權之作用所為與得否取得地
上權無，司法院釋字第二九一號解釋則係就內政部所函頒之時效取得地上權登記，
審查要點第五點第一項規定，應停止適用而為解釋，自難據為再審原告得請求不予拆
除之論據，再審原告主張原判決有行政訴訟法第二十八條第一款用法規顯有錯誤乙節
，顯不可採。再審被告所為之行政處分並無違誤，訴願、再訴願決定及原判決予以維
持亦無不當，再審原告之訴為無理由，請判決駁回，以維法制等語。
　　理  由
按行政訴訟當事人對本院之判決提起再審之訴，必須具有行政訴訟法第二十八條所列
各款情形之一者，始得為之，而該條第一款所謂適用法規顯有錯誤者，係指原判決所
適用之法規與該案應適用之現行法規相違背或與解釋判例有所牴觸者而言，至於法律
上見解之歧異，再審原告對之縱有爭執，要難謂為適用法規錯誤，而據為再審之理由
，本院六十二年判字第六一○號著有判例。本件再審原告因違章建築事件，不服本院
八十七年度判字第九二七號判決，主張原判決有行政訴訟法第二十八條第一款適用法
規顯有錯誤之再審事由，提起再審之訴。經查原判決駁回再審原告在前訴訟程序之訴
係以：按「建築物非經申請直轄市、縣（市）（局）主管建築機關之審查許可並發給
執照，不得擅自建造或使用或拆除。．．．」又「本辦法所稱之違章建築，為建築法
適用地區內，依法應申請當地主管建築機關之審查許可並發給執照方能建築，而擅自
建築之建築物。」「直轄市、縣（市）主管建築機關，應於接到違章建築查報人員報
告之日起五日內實施勘查，認定必須拆除者，應即拆除之。．．．。」建築法第二十
五條第一項前段、違章建築處理辦法第二條、第五條前段定有明文。查坐落台北市○
○區○○段二六－九地號市有土地上，石棉瓦、鐵架造，高約三．七公尺，面積約九
十一平方公尺之建物，前經被告（即再審被告，下同）查報係屬未經申請許可，即擅
自建築之違章建築，乃以七十六年六月二十二日北市工建字第四一四六二號函通知原
告（即再審原告，下同）自行拆除，否則派工強制執行拆除，惟並未執行拆除。嗣為
配合收回市有土地政策，經被告以八十六年一月八日北市工建字第八六三○○一八三
○○號書函通知其將於近期內執行拆除，嗣於八十六年三月間強制執行拆除完畢，揆
諸首揭規定，洵非無據。原告訴稱：伊於系爭土地居住二十餘年，自得依時效而取得
地上權，竟登記該土地為台北市政府所有，難令心服，且本件業經依民事保全程序聲
請裁定准予提供擔保金命為假處分，被告竟予拆除，不無違誤等語。惟查本件坐落前
揭地上之系爭房屋，既經被告於七十六年六月二十二日查報為未經申請許可擅自建築
之違章建築，至原告所稱伊在該地上居住二十餘年，業因時效取得地上權，且在辦理
地上權登記中，此項得否依民法相關規定請求登記為地上權人，固屬私權爭執問題，
惟即使有地上權之人，亦不能隨意未經申請許可擅自建造房屋，本件被告認系爭房屋
屬違建而予拆除，原係基於行政權之作用所為，與得否取得地上權無。司法院釋字
第二九一號解釋則係就內政部所函頒之時效取得地上權登記審查要點第五點第一項規
定，應停止適用而為解釋，自難據為原告得請求不予拆除之論據。原告所訴各節，尚
非可採。被告原處分核無違誤，一再訴願決定遞予維持，並無違誤等語為得心證之理
由。經核原判決已詳細說明拆除本案系爭違章建築物之事實及理由，且所適用之法規
與該案應適用之現行法規並不相違背，與解釋、判例均無相牴觸者之情形。至再審原
告主張再審被告濫用公權力，在未查明再審原告有否違章之新事實，即強行拆除系爭
違章建築物，再審被告未依法行政，顯有違誤乙節，核屬見解歧異之問題。綜上所述
，再審原告所述，殊與行政訴訟法第二十八條第一款之再審要件不合。況再審原告所
主張之事實，又核無行政訴訟法第二十八條所列其他各款之再審事由，其遽行提起再
審之訴，難謂有再審理由，應予駁回。又再審原告附帶請求損害賠償三百五十萬元，
失所附麗，應併予駁回。
據上論結，本件再審之訴為無理由，爰依行政訴訟法第三十三條、民事訴訟法第五百
零二條第二項，判決如主文。
中    華    民    國     八十八      年      一      月      十四       日
                    行 政 法 院 第 二 庭
                                審 判 長 評  事      陳  石  獅
                                         評  事      徐  樹  海
                                         評  事      彭  鳳  至
                                         評  事      黃  合  文
                                         評  事      林  茂  權
右  正  本  證  明  與  原  本  無  異
                                         法院書記官  蘇  金  全
中    華    民    國     八十八      年      一      月      十五       日
